臺灣高等法院刑事判決　　　　　　　　　　　　　　九十一年度上易字第九一號
　　上　訴　人　臺灣臺北地方法院檢察署檢察官
　　上　訴　人
　　即　被　告　甲○○
　　　　　　　　乙○○
　　共　　　同
　　選任辯護人　李鳳翱
右上訴人因被訴妨害自由等案件，不服臺灣臺北地方法院九十一年度易字第六號，中
華民國九十一年三月十一日第一審判決（起訴案號：臺灣臺北地方法院檢察署九十年
度偵續一字第一一七號）提起上訴，本院判決如左：
    主  文
原判決關於甲○○妨害自由部分撤銷。
甲○○以強暴使人行無義務之事，處拘役貳拾日，如易科罰金，以參佰元折算壹日。
其他上訴駁回。
甲○○前項撤銷改判，及上訴駁回部分所處之刑，應執行拘役伍拾日，如易科罰金，
以參佰元折算壹日。
    事  實
一、甲○○、乙○○與丙○○係兄妹關係。甲○○因渠等母親病逝後之遺產糾紛，明
    知丙○○並無意願且無義務，竟於民國（下同）八十八年三月五日某時許，在臺
    北市○○路六六巷八號十樓住處內，以按丙○○肩部之強暴方式，迫使丙○○在
    其母之靈位前下跪發誓，而使丙○○行無義務之事。
二、甲○○、乙○○因渠等母親病逝後之遺產糾紛而與丙○○交惡，竟共同基於意圖
    散布於眾之概括犯意聯絡，於八十八年三月十日，在臺北市○○區○○路六六巷
    八號十樓住處，共同制作抬頭為「敬告諸位長輩親友」，內載「丙○○『畜牲』
    打父親耳光！」、「『畜牲』又打我們母親！」、「『畜牲』擅自將我們平常給
    母親的錢和珠寶和母親銀行保險箱內一切均佔為己有」、「『畜牲』精心設計安
    排欲將父親餘蔭之房屋霸佔為己有！」、「『畜牲』明知長子慶元正在歸途中且
    隨時可趕到母親面前，而『畜牲』卻有意先立據給醫生不予電擊急救以達到使長
    子慶元無法見到母親和可能其他遺言交待，且這段『關鍵』時刻，『畜牲』故意
    不留在加護病房，使醫生喪失寶貴的『挽救期』」、「我們兄弟倆此次回來才漸
    漸識破『畜牲』的『長久毒計』早在四、五年前已開始默默運作」、「『畜牲』
    心計狠毒！城府深沉，安排了不少此類損我倆兄弟來利己之卑鄙手段，為的只是
    一間父親給我們留下餘蔭的房子！」、「『畜牲』必遭天譴！」、「謹此我們兄
    弟亦鄭重宣布從此這『畜牲』不是狄家人！她根本不是人！『畜牲』！」云云，
    於簽名後加以影印，再將此一對丙○○聲譽及人格評價均具負面貶抑之信函，連
    續自當日及其後數日，多次在上址等地交付與渠等之長輩、親戚、朋友多人，而
    予以指謫並散布，足以毀損丙○○之名譽。
三、案經被害人丙○○訴由臺灣臺北地方法院檢察署檢察官偵查起訴。
    理      由
壹、撤銷改判（被告甲○○強制罪）部分
  一訊之上訴人即被告甲○○，矢口否認有何強制犯行，辯稱：伊只是叫告訴人自己
    去媽媽靈前跟媽媽說，告訴人自己跪在那邊一句話都說不出來，伊沒有強制告訴
    人下跪，伊那時跟告訴人離的很遠云云。惟查：
    (一)前揭事實，業據告訴人於檢察官偵查及法院審理中指訴甚詳，核與證人劉寶華
      在檢察關偵查中證稱：有的，甲○○拉丙○○去他母親那兒跪著等語（見八十
      八年偵字第一四三八０號偵查卷第一九四頁、第一九五頁中間頁）。證人梁燕
      民在檢察官偵查中證稱：甲○○要丙○○去母親靈位前發誓，丙○○不肯，後
      來甲○○拉著丙○○去他母親靈前下跪，是有拉扯；... 我沒看到打人，只是
      在爭吵時，要告訴人下跪時，有拉扯云云（見八十八年偵字第一四三八０號偵
      查卷第同上頁背面、八十九年偵續字第三四五號偵查卷第九十頁背面）。證人
      吳寶珠在檢察官偵查中供證：因為告訴人不跪，她哥哥有按她肩膀，要她跪等
      語（見八十九年偵續字第三四五號偵查卷第第九十頁）。證人鄭彩嬌證稱：當
      天是梁燕民帶丙○○進來，甲○○要丙○○跪在他們母親靈前，丙○○不願意
      ，二人發生拉扯，衣服也拉破了，二人就在他們母親靈前又跪又起云云（見九
      十年偵續一字第一一七號偵查卷第第一０三頁）相符。則告訴人丙○○之指述
      ，自非出於編撰，而屬可信。復查，證人梁燕民在原審調查中雖改稱：甲○○
      拉丙○○向他們母親的靈位發誓，但丙○○沒有過去靈位；好像沒有（下跪發
      誓）云云（見原審卷第六十四頁）。證人吳寶珠改稱：甲○○沒有動手，只是
      要丙○○去下跪等語（見原審卷第六十八頁）。證人劉寶華改稱：沒有要丙○○下跪，但丙○○有下跪；（下跪是）丙○○自己意思云云（見原審卷第七十
      三頁）。然此部分之供證，非但與其等在檢察官偵查中所供完全不同，互核亦
      不相符；更與被告甲○○自己供陳：我基於上述三理由要求她跪在母親菩薩前
      發誓，但她不願意，所以我們發生拉扯，她要走，我當然不讓她走等語（見九
      十年偵續一字第一一七號偵查卷第九十二頁），有甚大之歧異。證人梁燕民、
      吳寶珠、劉寶華在原審所為供證，顯係意在迴護被告甲○○，自不足採。被告
      甲○○有於前揭時地按告訴人肩膀，強制告訴人下跪發誓，應可認定。
    (二)證人梁燕民在原審調查中另又證稱：甲○○要丙○○發誓，但丙○○不發誓，
      所以就拉拉扯扯的，甲○○和丙○○為錢的事情爭執云云（見原審卷第六十三
      頁）。即被告甲○○在檢察官偵查中亦曾供稱：（問：三月五日你如何請求或
      要求丙○○跪在你母親靈前？），1.我們兄弟並沒有不管家，2.我所提供之金
      錢她是否有交給母親，3.她是否有打父親，我基於上述三理由要求她跪在母親
      菩薩前發誓，但她不願意，所以我們發生拉扯，她要走，我當然不讓她走云云
      （見九十年偵續一字第一一七號偵查卷第九十二頁）。則被告甲○○強制告訴
      人下跪發誓之原因，乃在於雙方爭產，核與其母過世後應如何出殯、祭祀無涉
      ，亦可認定。被告甲○○所辯：伊只是叫告訴人自己去媽媽靈前跟媽媽說，告
      訴人自己跪在那邊一句話都說不出來，伊沒有強制告訴人下跪，伊那時跟告訴
      人離的很遠等語，顯係臨訟卸責之詞，委無足取。
    (三)人民有遷徙及宗教信養之自由，此為憲法所保障。雖國人有在祭奠中對於先人
      下跪之習俗，然此亦應於慎終追遠及祭祀必要之範圍，始宜請求他人為之。而
      觀諸被告甲○○之前揭陳述，其僅係為澄清自己個人有無不養家之情事，及告
      訴人是否曾於二十餘年前毆打其父曾有魯（於六十六年二月二十五日過世，見
      八十九年偵續第三四五號卷第四十四頁）等，與其母親終老出殯毫無關連之陳
      年往事，要求告訴人在其母親靈前下跪發誓，核與國人慎終追遠悼念祭祀之習
      俗未合，更遑論其係以暴力方式為之，自難認此強制行為不具社會倫理之可非
      難性，而不得執以阻卻違法。
    (四)本件事證明確，被告甲○○強制犯行，洵堪認定。
  二核被告甲○○所為，係犯刑法第三百零四條第一項之強制罪。又被告等行為後，
    刑法第四十一條業於九十年一月十日修正公布，於同月十二日生效施行，修正後
    該條第一項規定：「犯最重本刑為五年以下有期徒刑之罪，而受六月以下有期徒
    刑或拘役之宣告，因身體、教育、職業或家庭之關係或其他正當事由，執行顯有
    困難者，得以一元以上三元以下折算一日，易科罰金。但確因不執行所宣告之刑
    ，難收矯正之效或難以維持法秩序者，不在此限」；因是否准許易科罰金，係屬
    檢察官指揮執行時之裁量事項，依刑法第二條第一項前段之規定，應逕適用裁判
    時即修正後之新法，以諭知易科罰金之折算標準。
  三原審未及詳查，遽為被告甲○○被訴妨害自由部分無罪之諭知，自有可議。公訴
    人依告訴人請求上訴之意旨，執以指摘原判決不當，為有理由，應由本院將此部
    分撤銷改判。爰審酌被告甲○○犯罪之動機僅在澄清其並無不養家之情事，誤認
    其為長子即係一家之長，得對於胞妹任意指使，及對於告訴人造成身心傷害，然
    犯後仍飾詞卸未見悔意等一切情狀，量處如主文所示之刑，併諭知易科罰金之折
    算標準。
貳、上訴駁回（被告甲○○、乙○○加重誹謗罪）部分：
  一訊據上訴人即被告甲○○、乙○○雖坦承有在信函上簽名制作上開信函，並交付
    予親友等情，但均矢口否認有何誹謗犯行，被告甲○○辯稱：因之前告訴人丙○○說伊兄弟不養家且丙○○還打父母親，伊為了讓親友知道這件事，才制作本件
    信函，信函內容所載皆為事實；且係因為伊和弟弟常年在國外，伊等回國後，受
    到親朋好友的指責，說伊等不養家，伊和弟弟覺得很奇怪，所以這封信是伊等交
    給親友澄清而已，並沒有散布於眾云云。被告乙○○則辯稱：告訴人打伊父親，
    「畜牲」是伊母親說的，信函內容所載亦為事實等語。惟查：
    (一)被告二人將載有指摘告訴人為「畜牲」之足以毀損告訴人名譽之信函，散布予
      多數長輩及親友之犯罪事實，業據告訴人於檢察官偵查及法院審理中指訴歷歷
      ，並有被告二人具名簽章之信函影本乙紙附卷可稽。次查，觀諸本件信函內容
      ，除指摘告訴人在父母生前毆打父母，擅自侵吞其母錢財、珠寶、在其母病危
      之際又如何設計不盡力急救並企圖獨吞祖產、心計狠毒、以卑鄙手段對付兄弟
      等行為外；在整篇信函中第一次提及告訴人時即於後加上「畜牲」二字，其後
      並以「畜牲」之侮辱性用語相稱，文末更以「謹此我們兄弟亦鄭重宣布從此這
      『畜牲』不是狄家人！她根本不是人！『畜牲』！」等強烈貶低其人格之字眼
      結尾，對於告訴人之人格、社會地位、道德形象，洵屬負面、貶抑之評價，衡
      情自足以貶損、毀壞告訴人之名譽，甚為彰顯。
    (二)查，被告甲○○在本院審理中已陳明：伊與弟弟常年在國外云云（見本院九十
      一年七月十八日審理筆錄）；在本案信件中亦有記載：「今年一月初我兄弟倆
      到中山醫院探視母親，母親向長子清楚交代房屋遺產、後事等之後，我倆暫各
      回僑居地處理一些雜務並即趕回臺灣」等語（見偵查卷第十二頁）。然整篇信
      函中，除責罵告訴人不孝、爭產外；對於其等二人常年在國外，以何方式去孝
      順、服侍父母？何以在母親臨終前一個月，渠等仍決定回僑居地處理雜務，而
      未能排除萬難選擇在渠母親臨終前陪伴在側以慰終老各節，無隻字敘及，自無
      對於「受到親朋好友的指責，說伊等不養家」有何說明澄清之可言。參以，該
      信件之抬頭書寫「敬告諸位長輩親友」等語，更足徵被告二人有將本案信件散
      布於眾之意圖甚明。被告甲○○所辯：係因為伊和弟弟常年在國外，伊等回國
      後，受到親朋好友的指責，說伊等不養家，伊和弟弟覺得很奇怪，所以這封信
      是伊等交給親友澄清而乙，並沒有散布於眾云云，顯與實情不符，而不足採。
    (三)被告二人雖另辯稱信函內容所載皆為事實云云，並聲請證人狄敬智、狄曾娥、
      鄭洪淑姬等為證據方法。然查，證人狄敬智係被告甲○○之子，且其自陳從小
      即遭告訴人打罵（見原審卷第八十頁），復值其父與告訴人遺產糾紛之際，所
      為證言自難期其客觀公允。證人鄭洪淑姬則證稱：是（十餘年未至狄家），（
      之後之事）伊不清楚云云（見原審卷第八十六頁），自不足為被告等有利之證
      明。至於證人狄曾娥供承：說丙○○打他耳光；沒有（親眼看見），是伊哥哥
      跟伊說的等語（見於審卷第八十三頁）。揆諸最高法院二十二年上字第二八四
      二號判例意旨，該等毫無根據之傳聞事實，無證據能力。況且，對於所誹謗之
      事，能證明其為真實者，不罰；但涉及私德而與公共利益無關者，不在此限，
      刑法第三百十條第三項定有明文。本件被告二人與告訴人係兄妹關係，徒因彼
      此私人間之遺產糾紛交惡，竟以「畜牲」相稱，藉以貶低告訴人人格，自難認
      與公共利益有關。因之，縱使被告所指摘傳述之事為真實，亦僅涉及私德而無
      關公共利益，觀諸前揭規定，仍無礙於被告二人誹謗罪之成立。
    (四)至被告等選任辯護人在原審另辯以：被告二人欠缺違法性認識云云。惟被告二
      人均係成年人，且自承旅居海外多年，依渠等年齡及智識程度當知「畜牲」一
      詞及前開指摘實足已毀損他人名譽。況不得因不知法律而免除其刑事責任，為
      刑法第十六條所明定，自無從以此為由卸責。被告選任辯護人所辯亦無足採。
    (五)此外，被告所撰寫之系爭信函涉及告訴人之名譽，且顯非基於善意所為，再核
      其內容，亦無「一、因自衛、自辯或保護合法之利益者，二、公務員因職務而
      報告者，三、對於可受公評之事，而為適當之評論者，四、對於中央或地方議
      會或法院或公眾集會之記事，而為適當之載述者。」等刑法第三百十一條所定
      之阻卻違法事由，要屬無疑。
    (六)綜上所述，被告二人所辯，係事後卸責之辭，不足採信。本件事證明確，被告
      二人犯行，洵堪認定，應依法論科。
  二核被告甲○○、乙○○二人所為，均係犯刑法第三百十條第二項加重誹謗罪。被
    告二人間，有犯意聯絡及行為分擔，應論以共同正犯。被告等先後多次散布行為
    ，時間緊接，所犯又為構成要件相同之罪名，顯係基於概括犯意反覆為之，應依
    連續犯規定，論以一罪，並加重其刑。又被告等行為後，刑法第四十一條業於九
    十年一月十日修正公布，於同月十二日生效施行，修正後該條第一項規定：「犯
    最重本刑為五年以下有期徒刑之罪，而受六月以下有期徒刑或拘役之宣告，因身
    體、教育、職業或家庭之關係或其他正當事由，執行顯有困難者，得以一元以上
    三元以下折算一日，易科罰金。但確因不執行所宣告之刑，難收矯正之效或難以
    維持法秩序者，不在此限」；因是否准許易科罰金，係屬檢察官指揮執行時之裁
    量事項，依刑法第二條第一項前段之規定，應逕適用裁判時即修正後之新法，以
    諭知易科罰金之折算標準。
  三原審基此適用刑法第二條第一項前段、第二十八條、第五十六條、第三百十條第
    二項、第四十一條第一項、罰金罰鍰提高標準條例第一條前段、第二條之規定，
    並爰審酌被告二人與告訴人係兄妹關係，因適逢母親驟逝，為遺產之事爭執而為
    本犯行，及犯後否認犯行，未與告訴人和解，及其犯罪之目的、動機、手段等一
    切情狀，各判處拘役肆拾日，並諭知易科罰金，以參佰元折算壹日。其認定事實
    、適用法律及量處刑均為妥適。被告之上訴意旨否認犯罪，及公訴人依告訴人丙○○聲請上訴之意旨以「被告甲○○、乙○○二人以『畜牲』、『根本不是人』
    等字眼直呼告訴人，並散布不實事實，極為惡毒，致告訴人之社會評價受顏重之
    貶損，原判決關於加重誹謗部分量刑過輕，不足以懲戒被告」等語，指摘原判決
    不當，均無理由，應予駁回。
參、被告甲○○所犯加重誹謗、強制二罪，其犯意各別，所犯之罪構成要件有不相同
    ，應予分論併罰，並定應執行刑及諭知易科罰金之折算標準，如主文所示。
據上論斷，應依刑事訴訟法第三百六十八條、第三百六十九條第一項前段、第三百六
十四條、第二百九十九條第一項前段，刑法第二條第一項前段、第三百零四第一項、
(修正後)第四十一條第一項、第五十一條第六款，罰金罰鍰提高標準條例第一條前段
、第二條，判決如主文。
本案經檢察官田炳麟到庭執行職務。
中      華      民      國    九十一    年      七      月    二十九    日
                              臺灣高等法院刑事第十二庭
                                  審判長法  官   劉  景  星
                                        法  官   陳  志  洋
                                        法  官   陳  博  志
右正本證明與原本無異。
不得上訴。
                                        書記官   陳  嘉  文
中      華      民      國     九十一   年    七        月    三十      日
附錄 本判決論罪科刑法條：
中華民國刑法第三百零四條
 (強制罪)
以強暴、脅迫使人行無義務之事或妨害人行使權利者，處三年以下有期徒
刑、拘役或三百元以下罰金。
前項之未遂犯罰之。
刑法第三百一十條 (誹謗罪)
(一)意圖散布於眾，而指摘或傳述足以毀損他人名譽之事者，為誹謗罪，處一年以下有
  期徒刑、拘役或五百元以下罰金。
(二)散布文字、圖畫犯前項之罪者，處二年以下有期徒刑、拘役或一千元以下罰金。
(三)對於所誹謗之事，能證明其為真實者，不罰。但涉於私德而與公共利益無關者，不
  在此限。
